臺灣高雄地方法院行政訴訟判決　　　　　 110年度交字第25號
原　　　告　王世賢　
被　　　告　高雄市政府交通局

代　表　人　張淑娟　
訴訟代理人　蘇健義　
上列當事人間交通裁決事件，原告不服被告民國109 年12月29日
高市交裁字第32-B00000000號裁決，提起行政訴訟，本院判決如
下：
    主  文
原告之訴駁回。
訴訟費用新臺幣參佰元由原告負擔。
    事實及理由
一、程序事項：本件為交通裁決事件，依兩造所述各節及卷內資
    料所示，本件事證已臻明確，本院認無經言詞辯論之必要，
    爰依行政訴訟法第237 條之7 之規定，不經言詞辯論而為判
    決。
二、事實概要：原告於民國109 年12月27日5 時5 分許駕駛車牌
    號碼000-0000號自用小客車（下稱系爭車輛），在高雄市○
    ○區○○○路000 號前，因有「拒絕接受酒精濃度測試之檢
    定」之違規行為，經高雄市政府警察局小港分局小港派出所
    （下稱舉發機關）員警填摯高市警交字第B00000000 號舉發
    違反道路交通管理事件通知單（下稱舉發通知單）當場舉發
    ，惟原告拒絕簽收。嗣原告未於期限內到案，亦未曾向被告
    提出陳述，被告洵依據道路交通管理處罰條例（下稱處罰條
    例）第35條第4 項第2 款規定，於109 年12月29日開立高市
    交裁字第32-B00000000號裁決書（下稱原處分），裁處原告
    「罰鍰新臺幣（下同）180,000 元，吊銷駕駛執照（3 年內
    不得重新考領駕駛執照），並應參加道路交通安全講習」（
    已結案）。原告不服，遂提起行政訴訟。
三、原告主張：原告剛駛離達德街與漢威街口，因未繫安全帶遭
    員警攔停，因剛吃完加有酒精成分泡麵擔心酒精超標，且未
    帶手機查詢法令規定酒精濃度，原告當場遂拒絕吐氣酒測，
    員警告知若拒絕吐氣酒測將施行抽血檢測，原告隨即答應並
    被帶往小港派出所，在派出所內員警卻告知未發生車禍不得
    施行抽血檢測及拒絕酒測之法律效果，嗣原告返回住處才驚
    覺事態嚴重，員警所稱已告知之權利前後不一，令原告無法
    判別，且已返回請求酒測仍遭拒；又原告係駕駛系爭車輛，
    理應僅吊銷系爭車輛執照而非連同吊銷職業聯結車駕照，致
    原告喪失工作權，難以維持生計，顯違比例原則、裁罰過重
    等語。並聲明：原處分撤銷。
四、被告則以：經檢視採證影片（檔名末碼為未繫安全帶）可見
    ：畫面時間04:32:07- 前方路口號誌為紅燈，原告車輛停止
    於交叉路口中間，尾燈亮啟、04:32:08- 原告車輛啟駛後向
    左前方偏行，員警按鳴機車喇叭示意停車、04:32:16- 員警
    ：大哥，你安全帶也拉一下( 畫面可見原告並未繫安全帶，
    儀表板速度表旁紅色未繫安全帶警示燈亮啟) 。原告：齁，
    好啊。員警：先下車，我證件查一下就好，先下車；採證影
    片（檔名末碼為帶返所5）可見：畫面時間04:34:59-原告：
    我吃一碗麵，旁邊開出來而已，你就…員警：你是不是有開
    車？原告：沒錯(點頭)，我有開車，這是我的不對、04:35:
    17- 員警：你是不是沒繫安全帶？原告：對啦(點頭)，你可
    以給我開未繫安全帶。員警：我有聞到味道我就要酒測；採
    證影片（檔名末碼為帶返所3）可見：畫面時間04:47:15-員
    警：你安全帶有繫嗎？原告：我安全帶沒繫…。從而，員警
    依原告狀態（未繫安全帶）及身上有濃厚酒氣，客觀合理判
    斷原告有酒後駕車之行為，進而要求原告進行酒測，乃係依
    據警察職權行使法第8 條第1 項第3 款所為，原告自有配合
    進行酒測之義務；復經檢視採證影片（檔名末3碼為198）可
    見：畫面時間05:09:54- 員警：你有沒有要施行酒測。原告
    ：不要(搖頭)、05:10:12-員警：拒測的法律效果是處以新
    台幣18萬元罰鍰，吊銷各級駕駛執照，3 年內不得再考領，
    當場移置車輛保管，施以道路交通安全講習、05:11:05- 員
    警：有確定要拒測齁？原告：嘿(點頭)。員警：好( 列印拒
    測單聲響) 。…影片結束，足認警方已完整告知拒絕酒測之
    法律效果後，原告仍主動表示要拒測，自屬「拒絕接受酒精
    濃度測試檢定」之情無訛；又被告經確認汽車駕駛人之行為
    該當於處罰條例35條第4 項第2 款規定之構成要件者，即應
    為吊銷駕駛執照之處分，至於違規駕駛人3 年內不得考領駕
    駛執照則屬法定效果，並非由於被告行使裁決權所規制，是
    被告就符合法定構成要件之違規行為，依其法定效果而為之
    羈束處分，自無違反比例原則之可言。至原處分之裁罰結果
    ，雖致原告於短期內可能無法以駕駛車輛營生，然所造成原
    告工作權之影響，亦僅限於駕駛車輛方面，原告並非喪失其
    他謀生之工作機會。是原告於前揭時間、地點確有「拒絕接
    受酒精濃度測試之檢定」之事實，被告據以裁處，洵無不合
    等語，資為抗辯。並聲明：原告之訴駁回。
五、本院之判斷：
  ㈠按「汽機車駕駛人有下列各款情形之一者，處180,000 元罰
    鍰，並當場移置保管該汽機車、吊銷其駕駛執照及施以道路
    交通安全講習；如肇事致人重傷或死亡者，吊銷其駕駛執照
    ，並不得再考領：2 、拒絕接受第1 項測試之檢定。」、「
    汽車駕駛人，曾依…第35條第4 項前段…規定吊銷駕駛執照
    者，3 年內不得考領駕駛執照。」、「汽車駕駛人，因違反
    本條例及道路交通安全規則之規定，受吊銷駕駛執照處分時
    ，吊銷其執有各級車類之駕駛執照。」處罰條例第35條第4
    項第2 款、第67條第2 項前段、第68條第1 項定有明文。
  ㈡經查，原告有事實概要欄所載之交通違規行為一節，有被告
    提出之高雄市政府警察局小港分局110 年3 月10日高市警港
    分交字第11070448500 號函、舉發員警職務報告及採證光碟
    等附卷可稽，並經本院當庭勘驗採證光碟，勘驗結果為「（
    檔名末碼為未繫安全帶）：畫面時間04:32:07-前方路口號
    誌為紅燈，原告車輛停止於交叉路口中間，尾燈亮啟、04:
    32:08-原告車輛啟駛後向左前方偏行，員警按鳴機車喇叭示
    意停車、04:32:16-員警：大哥，你安全帶也拉一下(畫面可
    見原告並未繫安全帶，儀表板速度表旁紅色未繫安全帶警示
    燈亮啟) 。原告：齁，好啊。員警：先下車，我證件查一下
    就好，先下車；採證影片（檔名末碼為帶返所5 ）可見：畫
    面時間04:34:59- 原告：我吃一碗麵，旁邊開出來而已，你
    就…員警：你是不是有開車？原告：沒錯(點頭)，我有開車
    ，這是我的不對、04:35: 17-員警：你是不是沒繫安全帶？
    原告：對啦(點頭)，你可以給我開未繫安全帶。員警：我有
    聞到味道我就要酒測；採證影片（檔名末碼為帶返所3 ）可
    見：畫面時間04:47:15- 員警：你安全帶有繫嗎？原告：我
    安全帶沒繫…。（檔名末3碼為198）畫面時間05:09:54 -員
    警：你有沒有要施行酒測。原告：不要(搖頭)、05:10:12-
    員警：拒測的法律效果是處以新台幣18萬元罰鍰，吊銷各級
    駕駛執照，3 年內不得再考領，當場移置車輛保管，施以道
    路交通安全講習、05:11:05- 員警：有確定要拒測齁？原告
    ：嘿(點頭)。員警：好(列印拒測單聲響)。…影片結束。」
    等情，有本院110 年8 月24日勘驗筆錄在卷可查。故原告之
    違規事實，洵堪認定。
  ㈢原告雖主張其當場拒絕吐氣酒測，員警告知若拒絕吐氣酒測
    將施行抽血檢測，其隨即答應並被帶往小港派出所，在派出
    所內員警卻告知未發生車禍不得施行抽血檢測及拒絕酒測之
    法律效果，嗣其返回住處才驚覺事態嚴重，員警所稱已告知
    之權利前後不一，令其無法判別，且已返回請求酒測仍遭拒
    云云。惟按「（第4 項）有客觀事實足認受測者無法實施吐
    氣酒精濃度檢測時，得於經其同意後，送由受委託醫療或檢
    驗機構對其實施血液之採樣及測試檢定。（第5 項）汽車駕
    駛人拒絕配合實施本條例第35條第1 項第1 款檢測者，應依
    下列規定處理：3 、有肇事者，強制移由受委託醫療或檢驗
    機構對其實施血液或其他檢體之採樣及測試檢定。」違反道
    路交通管理事件統一裁罰基準及處理細則第19條之2 第4 項
    、第5 項第3 款定有明文。所謂客觀事實足認受測者無法實
    施吐氣酒精濃度檢測應指接受酒測者有唇顎裂（俗稱兔唇）
    、顏面受損、罹患過度換氣症或其他相類似身體缺陷、罹患
    疾病情形而無法實施吐氣測試時，始得於經其同意後，送由
    受委託醫療或檢驗機構對其實施血液之採樣及測試檢定。經
    查，原告在酒測現場，並無表示有何身體缺陷、罹患疾病客
    觀事實足認無法實施吐氣酒精濃度檢測，以及原告亦無駕車
    肇事情節，均有採證光碟與本院勘驗筆錄可憑，尚難認定原
    告在酒測現場有無法實施吐氣酒精測試之情形；及有必須強
    制實施抽血檢測之情存在。又本件舉發員警就酒測執行方法
    之選擇，本得依現實個案情況享有其裁量權限，其選擇以酒
    測器吹氣方式確認酒測值，相較於抽血檢驗之侵入性方式，
    酒測器吹氣方式實屬確知原告是否有酒後駕車之最小侵害手
    段。故警員拒絕原告以抽血方式檢測，於法並無違誤。是原
    告上開主張，並非屬實，不足採信。
  ㈣原告又主張其係駕駛系爭車輛，理應僅吊銷系爭車輛執照而
    非連同吊銷職業聯結車駕照，致其喪失工作權，難以維持生
    計，顯違比例原則、裁罰過重云云。然查：
  ⑴按司法院釋字第699 號解釋文：「處罰條例第35條第4 項前
    段規定，汽車駕駛人拒絕接受同條第1 項第1 款酒精濃度測
    試之檢定者，吊銷其駕駛執照。同條例第67條第2 項前段復
    規定，汽車駕駛人曾依第35條第4 項前段規定吊銷駕駛執照
    者，3 年內不得考領駕駛執照。又94年12月14日修正公布之
    同條例第68條另規定，汽車駕駛人因第35條第4 項前段規定
    而受吊銷駕駛執照處分者，吊銷其持有各級車類之駕駛執照
    。上開規定與憲法第23條比例原則尚無牴觸，而與憲法保障
    人民行動自由及工作權之意旨無違。」，另上揭釋字之解釋
    理由書亦載「人民之工作權應予保障，亦為憲法第15條所明
    定。惟上揭自由權利於合乎憲法第23條要件下，以法律或法
    律明確授權之命令加以適當之限制，尚非憲法所不許。…且
    由於酒後駕駛，不只危及他人及自己之生命、身體、健康、
    財產，亦妨害公共安全及交通秩序，是其所限制與所保護之
    法益間，尚非顯失均衡。縱對於以駕駛汽車為職業之駕駛人
    或其他工作上高度倚賴駕駛汽車為工具者（例如送貨員、餐
    車業者）而言，除行動自由外，尚涉工作權之限制，然作為
    職業駕駛人，本應更遵守道路交通安全法規，並具備較一般
    駕駛人為高之駕駛品德。」等語明確。
  ⑵依上開釋字及處罰條例第68條第1 項，汽車駕駛人違反本條
    例及道路交通安全規則之規定，受吊銷駕駛執照處分情形時
    ，因其違規情節重大，基於保護其他道路使用人之生命、身
    體及財產安全，並責令駕駛人善盡行車安全之社會責任，不
    問其駕駛車級種類為何，一律吊銷其執有各級車類之駕駛執
    照之規範意旨，可知對被告而言，其就此部分之裁量已縮減
    至零，別無其他處罰種類可得選擇，亦無相關法律規定對此
    可考量受處分人即原告之家庭狀況、生計及工作等情事而得
    據以執為免罰或其他裁罰之依據。況原處分就此對原告裁處
    吊銷駕駛執照所造成工作權之影響亦僅限於駕駛車輛部分，
    原告非不得尋找其他工作機會以為謀生。從而，原告就此主
    張違反比例原則、裁罰過重，喪失工作權，難以維持生計云
    云，均難據以為其有利之斟酌。
  ㈤綜上所述，原告於上述時、地確有「拒絕接受酒精濃度測試
    之檢定」之違規行為，被告依處罰條例第35條第4 項第2 款
    、第67條第2 項前段、第68條第1 項規定，以原處分裁處原
    告「罰鍰180,000 元，吊銷駕駛執照（3 年內不得重新考領
    駕駛執照），並應參加道路交通安全講習」（已結案），於
    法有據。原告訴請撤銷，為無理由，應予駁回。
六、本件判決基礎已臻明確，兩造其餘攻防方法及訴訟資料經本
    院斟酌後，核與判決結果不生影響，不另一一論述，併此敘
    明。
七、本件第一審裁判費為300 元，應由原告負擔，爰確定第一審
    訴訟費用額如主文第2 項所示。
據上論結，本件原告之訴為無理由，依行政訴訟法第237 條之7
、第237 條之8 第1 項、第237 條之9 第1 項、第236 條、第98
條第1 項本文，判決如主文。
中    華    民    國   110    年    9     月    28    日
                  行政訴訟庭  法  官  吳文婷
以上正本係照原本作成。
如不服本判決，應於判決送達後20日內，向本院提出上訴狀並表
明上訴理由（原判決所違背之法令及其具體內容或依訴訟資料可
認為原判決有違背法令之具體事實），其未載明上訴理由者，應
於提出上訴後 20 日內向本院補提理由書（上訴狀及上訴理由書
均須按他造人數附繕本，如未按期補提上訴理由書，則逕予駁回
上訴），並應繳納上訴裁判費新臺幣750元。
中    華    民    國   110    年    9     月    28    日
                              書記官  洪嘉慧